【裁判字號】    89,上更(一),323
【裁判日期】    891005
【裁判案由】    誣告
【裁判全文】
臺灣高等法院臺南分院刑事判決      八十九年度上更(一)字第三二三號  Ａ
      上  訴  人  臺灣嘉義地方法院檢察署檢察官
      上  訴  人
      即  被  告  丁  ○  ○
      選任辯護人  王  清  海
右上訴人因誣告案件，不服臺灣嘉義地方法院八十六年度訴字第一四七號中華民國八
十六年五月六日第一審判決（起訴案號：臺灣嘉義地方法院檢察署八十六年度偵字第
七四六號、併案案號：同前署八十六年度偵字第二一０五號），提起上訴，判決後經
最高法院發回更審，本院判決如左：
      主      文
原判決撤銷。
丁○○無罪。
      理      由
一、公訴意旨略以：被告丁○○明知其本身並未於民國八十五年三月二十八日六時許
    ，在嘉義縣布袋鎮貴舍里半月十九號後方道路遭告訴人丙○○毆打，竟意圖使告
    訴人受刑事處分，於同日向嘉義縣警察局布袋分局過溝派出所警員謊稱遭告訴人
    毆打，嗣經臺灣嘉義地方法院檢察署以八十五年度偵字第二四二一號傷害案件提
    起公訴後，經原審法院判決無罪，復經本院駁回上訴確定，案經告訴人訴請偵辦
    ，因認被告涉犯刑法第一百六十九條第一項之誣告罪嫌云云。
二、公訴人認上訴人即被告丁○○犯誣告罪嫌，無非以上開案發當時警員戴豐斌（起
    訴書誤載為載豐斌，下同）至現場為被告之受傷部位照相，並未發現有任何傷痕
    後離去，又經被告之妻（實係同居人）乙○○叫回重新照相時，始發現被告背部
    有紅腫，業據戴豐斌證述明確，有前開案件之筆錄影本可稽，則被告背部之紅腫
    非告訴人所造成，被告竟誣指告訴人所為等情為主要論據。
三、訊據被告對於右揭事實，否認有誣告犯行，辯稱：其於右開時、地有遭告訴人持
    木棍毆打其背部成傷，警員戴豐斌所照其被毆受傷之背部位置照錯邊，警察要走
    時其尚送他上車，其不可能製造傷勢，證人戊○○是告訴人之親叔叔，告訴人毆
    打其時並沒有看見，其告告訴人傷害罪判無罪係錯誤等語。
四、按誣告罪之成立，以意圖他人受刑事處分虛構事實而向該管公務員申告為其要件
    ，亦即須其申告內容完全出於憑空捏造，若所告尚非全然無因，祇因缺乏積極證
    據致被訴人不受訴追處罰者，或因出於誤會或懷疑有此事實而為申告，以致不能
    證明其所訴之事實為真實，縱被訴人不負刑責，而告訴人本缺乏誣告之故意，亦
    難成立誣告罪名，故被訴人就其所訴之事實，雖不能證明係屬實在，如在積極方
    面尚無確實證據足以證明其確係故意虛構事實者，仍不能遽以誣告罪論處，有最
    高法院四十三年台上字第二五一號、四十四年台上字第八九二號及四十六台上字
    第九二七號判例可資參照。
五、經查（一）被告於警訊時、偵查中、原審審理時、本院前審審理時及本院本審時
    始終均堅稱告訴人確有於上開時、地持大木棍毆打其背部之事實，而被告於案發
    當日（即八十五年三月二十八日）前往醫院驗傷結果，其背部確有瘀傷，有省立
    朴子醫院驗傷診斷書影本一份附於臺灣嘉義地方法院檢察署八十六年度偵字第七
    四六號偵查卷（第二九頁背面、第三十頁）可稽，並有其所指遭告訴人持以毆打
    之上開大木棍一支（長約一八三公分，寬約九公分）扣案可資佐證（該大木棍業
    經前開傷害案件確定後執行銷燬）。告訴人雖指稱：其並未於上開時、地持大木
    棍毆打被告云云，然其坦承確有於上開時、地騎機車經過被告住處並有見到被告
    等情。而據證人即被告之同居人乙○○於前開傷害案件警訊時證稱：「因為我於
    八十五年三月二十八日六時五十五分左右在我家中住宅門前整理車子時，突然聽
    到啊！一聲喊救命是丁○○的叫聲，當時覺得不對勁，所以我就急忙從車上拿著
    照相機，往住宅後查看，看見丙○○手持木棍欲打丁○○，所以我才來派出所製
    作筆錄」「沒有看見丙○○拿木棍打丁○○，祇有看見丙○○拿木棍要打丁○○
    情形。」等語（見前開偵查卷第二六頁背面、第二七頁）；於該案偵查中復證稱
    ：「（八十五年三月二十八日上午六時五十五分有無看到丁○○被打？）有，打
    的時候我沒看到，但我聽到喊叫聲，出來時看到丙○○拿著一支棍子」「（出來
    時拿相機何事？）我聽到丁○○在喊叫我，知事情不妙，就拿著相機出去。」等
    語（見同前偵查卷第三五頁背面、第三六頁）；於本院本審時證稱：「（與被告
    有無親屬、僱傭關係？）無，是同居關係。」「（丁○○在八十五年三月二十八
    日上午六點左右，在嘉義縣布袋鎮貴舍里半月十九號後方道路遭丙○○毆打，你
    有沒有在場？）第一次打下去時我沒有在場，有聽到『唉』（臺語發音）一聲，
    第二次打下去時我有在場。他看到我拿照相機要拍照，就說我如果敢拍，連我一
    起打。」「（丁○○打丙○○時你有沒有在場？）沒有這回事，是丙○○拿棍子
    打丁○○，以丁○○年齡、體力沒有力氣打。」「（丙○○用什麼打丁○○？）
    一支很長的棍子，我要照相，他說我如果拍照，就要讓我死。」「（丁○○有沒
    有受傷？）他說他的背部很痛，我拍完照以後就報警了。」「（你有何話說？）
    確實是丙○○打丁○○。」等語，核與被告上開供稱遭告訴人持大木棍毆傷之情
    節大致相符。證人乙○○係被告之同居人，彼此關係密切，證人乙○○於上開警
    訊時、偵查中及本院本審時雖均證稱其於案發當時有聽見被告喊叫聲，其持照相
    機出來後見告訴人持木棍「欲」打被告等語，然其始終均證稱其並未目睹告訴人
    毆打被告之事實，則倘被告有意虛構事實誣陷告訴人傷害，何以其竟未串通案發
    當時亦到場並持相機拍照存證之同居人乙○○明確證述其確有目睹告訴人毆打被
    告成傷之事實，以達其誣陷告訴人之目的？足見被告應無與其同居人乙○○串通
    偽證之情事，因此，堪認證人乙○○上述之證言應係真實可信，應足作為有利於
    被告認定之依據。另據證人戊○○於前開傷害案件警訊時證稱：「當時我看見丙○○：：：騎機車，口中喊著丁○○要打我，而丁○○：：：在後追打丙○○，
    當時我並沒有注意丁○○有無手持白鐵管。」等語（見同前偵查卷第二八頁背面
    ），由證人戊○○上開證言觀之，其雖未見告訴人持木棍毆打被告，而係見被告
    在後追打告訴人，然查倘案發當時係被告追打告訴人，告訴人並未毆打被告，則
    理應由告訴人報警前來處理，始合常情，豈有反由被告之同居人乙○○報警前來
    調查之理？因此，案發當時顯有可能係告訴人先趁被告不備時，持前述大木棍毆
    打被告後，被告不甘無端被毆而欲追打告訴人以資報復，此時洽為證人戊○○所
    目睹，因此證人戊○○於上揭警訊時所為之證言，尚不足資為不利於被告認定之
    依據。又告訴人於該傷害案件警訊時及偵查中均指稱當時係被告拿白鐵管打他，
    他就趕快騎機車加速逃離，未發現證人乙○○在場云云（見前開偵查卷第二三頁
    背面、第二四頁、第三五頁背面、第三六頁）。經本院本審審理時傳訊證人戊○○，以查明告訴人指稱被告拿白鐵管打他時，證人乙○○有無在場，惟證人戊○○已於八十八年六月三十日死亡，有該證人之戶籍資料一份附於本院本審卷可參
    。而依證人乙○○上述證言觀之，告訴人於警訊時及偵查中所指被告拿白鐵管打
    他時，證人乙○○應有在場。（二）被告即上開傷害案件之告訴人，於八十五年
    三月二十八日上午六時五十分許，向據報到場處理之嘉義縣警察局布袋分局過溝
    派出所警員戴豐斌指稱遭告訴人毆打成傷時，警員戴豐斌曾查看被告所指受傷之
    位置即背部，並就被告指訴受傷位置加以拍照，當時未發現被告有何傷痕。嗣警
    員戴豐斌離去約三十公尺後（時間約二十秒），被告之同居人乙○○再前去叫回
    警員戴豐斌，並指稱被告受傷部位係在身體腰部以上之背部，警員戴豐斌乃再次
    拉高被告之上衣查看被告背部，始發現被告之背部有傷痕，並再度加以拍照存證
    等情，已據證人戴豐斌於原審法院八十五年度易字第九八九號傷害案件八十五年
    六月二十七日調查時（見前開偵查卷第四一頁背面至第四二頁背面）及本院前審
    八十七年二月六日調查時（見本院前審卷第一一二頁背面至第一一四頁背面）到
    庭結證明確，並有該二次拍照之底片十張及照片九張附於本院前審卷（第一五三
    頁證物袋內）可按，雖警員戴豐斌於第一次查看被告腰部並予拍照時未見被告有
    何傷勢，於離去後不久再回來第二度查看被告背部時始發現被告之傷勢，然據警
    員戴豐斌上開之證言及上開二次拍照之身體部位觀之，其第一次拍照之被告身體
    部位係在被告身體之中間腰背部接近褲頭之狹小範圍（面積約一至二個成人手掌
    大），而第二次查看及拍照之部位則係在被告身體左側腰部接近背部約上半身三
    分之二之範圍，其面積至少為第一次拍照範圍之四、五倍以上，再就第二張照片
    與第一張照片身體範圍相同之部分觀之，雖第二張照片顯示出被告身體有一片微
    紅色瘀痕，而第一張照片上則無相同之瘀痕，惟查第二張照片上所顯示被告腰背
    部之瘀痕範圍與第一張照片比對，其重疊處僅在第一張照片之左上角處，範圍甚
    為有限，經本院前審將第二張被告身體照片送請放大四倍後加以觀察，其重疊部
    分顯示之微紅色瘀痕則較未放大之前為疏淡，且第二張照片其背景、反光及色澤
    均與第一張有顯著之不同（即相同之背景如衣服、褲子、皮帶、地面顏色，二張
    照片均有不同之色澤），因此其所顯示被告身體之傷勢或徵象相對亦有相當差異
    ，雖經本院前審將第二張照片送請多家照相館放大多次，最後僅獲放大四倍後，
    經觀察第一張照片身體定點視野範圍仍為第二張照片相同部位之四倍大，倘再將
    第二張照片定點視野放大至與第一張照片相同，依光學原理而言，其所能顯示被
    告腰背部之微紅色瘀痕必將愈疏淡，則其前後二張照片所顯示之傷勢情形差距自
    必愈小，參以該二張照片傷勢重疊部位甚有限，其定點視野角度不同，加上其背
    景、反光及色澤均有差異，因此，尚難僅以上開二張照片所顯示被告身體狀況不
    同即認被告原係無傷痕，而其腰背部之傷勢係在警員戴豐斌照完第一次照片離去
    現場後，再回頭至現場為被告拍第二次照片時，被告趁此空隙自行捏造而成。況
    據證人即警員戴豐斌於本院前審八十七年二月六日調查時明確證稱：其照完第一
    次照片離去後約走三十公尺許即被乙○○叫回重新拍照，時間大約間隔二十秒，
    在此之間其並未聽見有被告自己拍打之聲音等語，有本院前審該日訊問筆錄（見
    本院前審卷第一一二頁）可稽，顯見被告應不致於在此短暫時間內迅速決定並立
    即自行拍打腰背部以捏造上開傷勢而能不被警員查覺，且被告如有意自傷誣陷告
    訴人，衡情其自應於警員未到場調查之前，即已造妥傷勢以備調查，始合常情，
    豈有俟警員到場調查完畢查無傷勢而轉身離去後，始臨時起意捏造傷勢並請警員
    返回拍照而誣陷告訴人之理？雖被告所受之前述腰背部瘀傷（驗傷診斷書上雖載
    為背部瘀傷，然依被告傷勢照片觀之，應係在腰部接近背部之處，故本院前審稱
    為腰背部）經本院前審向省立朴子醫院（現已改為行政院衛生署朴子醫院）函查
    結果，據覆：「二、劉君之主治醫師已離職，據病歷記載僅知背部瘀傷十六×四
    公分，由何物所造成則不得而知。」等語，此有該院八十六年十一月七日八六朴
    醫歷字第四五二五號函一份附於本院前審卷（第六一頁）可考，然依被告所稱告
    訴人係以扣案之大木棍毆傷被告，而查該扣案之大木棍長約一八三公分，寬約九
    公分，此有扣押書影本一份附於前開偵查卷（第三十頁背面）可參，則依該木棍
    之大小規模尚非不能造成被告上述傷勢，經本院本審向該醫院函查結果，據函覆
    稱：「持長約一八三公分、寬約九公分之木棍打到背部是有可能造成十七公分×
    六公分之淤傷。」等情，有該院八十九年七月二十五日八九朴醫歷字第三二六三
    號函一份附於本院本審卷可按。至於被告背部所受瘀傷，該院診斷證明書載為十
    七公分×六公分，而病歷表卻記載為十六公分×四公分（見本院前審卷第六二頁
    至第六五頁），經本院本審向該院函查結果，據覆：「原診治醫師馬希民現未在
    本院服務，當時情形，無法說明原因。」等語，有該院八十九年九月七日八九朴
    醫歷字第三九六六號函一份附於本院本審卷可稽，惟診斷證明書係依據病歷表記
    載，故被告背部所受瘀傷應以病歷表所載十六公分×四公分為可採。綜上各情以
    觀，被告所指其係遭告訴人於上開時、地以上揭大木棍毆打造成前述瘀傷，尚非
    全然無據。雖被告告訴告訴人之上開傷害案件，經原審法院以八十五年度易字第
    九八九號判決告訴人無罪，上訴後，復經本院以八十五年度上易字第一八八九號
    判決駁回被告及檢察官之上訴確定，此固有該刑事卷證及判決可稽，然查上開傷
    害案件，原審判決無罪及本院駁回上訴而維持原審無罪判決之結論理由均係認尚
    查無確切證據足以證明該案被告即本案告訴人犯罪，並未認定被告係明知不實而
    虛構誣陷告訴人等情。被告提出告訴人傷害之告訴，既非全然無據，揆諸前開判
    例，即不能遽行推論被告係故意虛構事實誣陷告訴人，被告之辯解，非無可採。
    此外，復查無其他積極證據足資證明被告有故意虛構事實誣陷告訴人之犯行，自
    應認尚不能證明被告犯罪。原審未予詳查，遽對被告予以論罪科刑，尚有未洽。
    檢察官依告訴人請求上訴意旨，指摘原判決量刑過輕，為無理由，被告上訴意旨
    ，否認犯罪，為有理由，自應由本院將原判決撤銷，諭知被告無罪之判決。
六、本件公訴人起訴被告誣告部分既經判決無罪，則臺灣嘉義地方法院檢察署八十六
    年度偵字第二一０五號誣告等案件，於原審法院審理時移送併案審理部分（見原
    審卷第十一頁），除原審法院判決後已就乙○○、劉金黨移送併辦部分退回該署
    另行偵辦外，同案移送併辦未起訴之被告涉嫌誣告甲○○部分與本件起訴部分，
    即無連續犯之裁判上一罪關係，應由本院將被告涉嫌誣告甲○○移送併案部分退
    回該署另行處理，併此敘明。
據上論結，應依刑事訴訟法第三百六十九條第一項前段、第三百六十四條、第三百零
一條第一項，判決如主文。
本案經檢察官李傳來到庭執行職務。
中    華    民    國      八十九      年      十      月        五      日
                                  臺灣高等法院臺南分院刑事第二庭
                                      審判長法官  游    明    仁
                                            法官  林    永    茂
                                            法官  陳    清    溪
右正本證明與原本無異。
如不服本判決，應於判決送達後十日內向本院提出上訴狀，其未敘述理由者並應於提
出上訴狀後十日內向本院補提理由書（應附繕本)。
                                      法院書記官  嚴    巧    花
中    華    民    國      八十九      年      十      月        六      日


司法院資訊處製作；財團法人民間司法改革基金會備份。
